【裁判字號】    98,訴,670
【裁判日期】    980828
【裁判案由】    侵權行為損害賠償
【裁判全文】
臺灣板橋地方法院民事判決               98年度訴字第670號
原      告  戊○○
訴訟代理人  陳岳瑜律師
            王曹正律師
被      告  甲○○
            乙○○
            丁○○
上2人共同
訴訟代理人  丙○○
上列當事人間請求侵權行為損害賠償事件，原告提起刑事附帶民
事訴訟，經本院刑事庭裁定移送前來（97年度簡附民字第409號
），本院於民國98年8月4日言詞辯論終結，判決如下：
    主  文
被告應連帶給付原告新臺幣伍萬肆仟陸佰伍拾參元，及被告丁○○自民國九十七年十二月十七日起，被告甲○○、乙○○均自民
國九十七年十二月二十九日起，均至清償日止，按週年利率百分
之五計算之利息。
原告其餘之訴駁回。
訴訟費用由被告連帶負擔十分之一，餘由原告負擔。
本判決第一項得假執行；但被告以新臺幣伍萬肆仟陸佰伍拾參元
為原告預供擔保後，得免為假執行。
原告其餘假執行之聲請駁回。
    事實及理由
一、原告起訴主張：
（一）被告丁○○、乙○○分別為被告甲○○之女婿與兒子，被
      告丁○○於民國97年7 月13日下午5 時30分許，駕駛汽車
      行經臺北縣板橋市○○街40號前時，因與對向駕駛汽車之
      原告會車產生口角，被告乙○○與原告發生爭吵，被告乙○○即於傷害之犯意徒手毆打原告，被告丁○○與甲○○
      亦基於傷害之犯意聯絡，由被告丁○○以手環繞勒住原告
      脖子致原告跌倒，並徒手毆打原告，被告甲○○則趁亂以
      腳毆打踹踢原告，復以拳頭毆打原告之後腦勺，使原告受
      有頭部創傷頭皮擦傷，左第三腳趾近端趾骨骨折、右耳廓
      挫傷、背部、頸部、雙肘、左臂、雙膝、下唇、右臂及胸
      部多處挫傷、左臉挫傷等傷害，並於扭打當中，造成原告
      手錶脫落掉至地面，以致於手錶錶面毀損。故被告應負共
      同侵權行為損害賠償責任，爰依民法第184 條第1 項、第
      185 條、第193 條第1 項、第195 條及196 條之規定向被
      告請求損害賠償。
（二）原告請求損害賠償項目及數額如下：
  １、財產損害部分：
      原告手錶因遭被告扭打以致於手錶掉落地面，造成錶面受
      損之修理費用新臺幣(下同)14,510元。
  ２、醫療費用部分：
      原告身體因遭被告扭打傷害，急診送醫治療及後續回診醫
      療費用，共計4,913元。
  ３、喪失勞動能力損失部分：
      因本次事故造成原告身體多處傷害致無法工作1個月，原
      告以每月薪資59,220元計算，請求喪失勞動能力損失之1
      個月薪資金額。
  ４、非財產上損害賠償部分：
      原告無辜遭被告共同毆打，致原告受有上開傷害，原告除
      受傷部位疼痛難堪，且後續依醫生指示尚須追蹤治療傷勢
      ，須耗費之時間及金錢甚難估計。況原告與被告為鄰居，
      至今出入家門仍有恐懼不安，是以原告因被告不法侵害而
      受有精神上之痛苦，被告應連帶給付原告非財產上損害賠
      償600,000元。
（三）聲明：1.被告應連帶給付原告678,643 元，並自起訴狀繕
      本送達之翌日起至清償日止，按週年利率5 ％計算之利息
      ；2.願供擔保請准宣告假執行。
二、被告則以下開情詞置辯：
（一）兩造係因會車問題發生口角及糾紛，惟起因係原告停車不
      當，造成被告丁○○所駕駛之汽車無法通過，原告之妹於
      搬動機車時不慎使機車倒地，致原告生氣堵在路中間不讓
      被告通行，原告並先行挑釁稱：「要打架來啊！」，即衝
      向前揮動右手欲毆打被告乙○○，雖被告甲○○、丁○○
      及訴外人丙○○加入勸解，但原告仍不罷手持續進逼攻擊
      欲毆打被告3 人，被告為免受傷始出手自衛，依民法第14
      9 條規定自得免責。
（二）原告請求之賠償金額並非有理：
  １、財產損害部分：
      原告主張其手錶因掉落地面受損而支出修理費用14,510元
      ，惟原告此部分主張，業據檢察官認定並非被告責任，已
      為不起訴處分在案。況被告被訴之犯罪事實僅限於傷害罪
      部分，不包括毀損在內，是原告請求手錶之損害已逾越附
      帶民事訴訟之範圍。
  ２、喪失勞動能力部分：
      原告所受損害僅為皮肉傷，並未達不能工作之程度，且原
      告於事發隔日即已正常上班，何來因傷不能工作致有薪資
      損失之可能，是原告主張喪失勞動能力損失59,220元，殊
      屬無據。
  ３、非財產上損害賠償部分：
      被告甲○○係國小畢業，從事機車快遞，收入並未固定，
      月薪約10,000元；被告丁○○高職畢業，目前從事製造業
      ，月薪約30,000餘元；被告乙○○高中畢業，擔任送貨司
      機，月薪約20,000餘元，是被告方面之身分、資力不高。
      復原告所受傷害均係輕微皮肉傷，並未傷及筋骨，不日即
      可痊癒，難謂受有明顯痛苦。而兩造因停車導致口角糾紛
      ，雙方均以徒手鬥毆，未使用器械，因此加害之手段及程
      度亦屬輕微，不具惡性，是原告所請求之非財產損害賠償
      600,000 元，顯然過高，並不合理。
（三）兩造會車發生不快，係因原告停車不當且先行挑釁，後又
      不接受勸解而欲毆打被告乙○○，並持續進逼攻擊，被告
      始出手防衛，雖造成原告受傷，但原告對此一結果之發生
      亦有明顯而重大之責任存在，依民法第217 條之規定，自
      應負與有過失之責，酌減被告之賠償金額。
（四）聲明：1.原告之訴及其假執行之聲請均駁回；2.願供擔保
      請准宣告免為假執行。
三、原告主張被告丁○○於97年7 月13日下午5 時30分許，駕駛
    汽車行經臺北縣板橋市○○街40號前，與對向駕駛汽車之原
    告因會車產生口角，被告3 人因此與原告發生爭吵，被告乙○○即徒手毆打原告，被告丁○○則以手環繞勒住原告脖子
    致原告跌倒，並徒手毆打原告，被告甲○○並趁亂以腳毆打
    踹踢原告，復以拳頭毆打原告之後腦勺，原告因而受有頭部
    創傷頭皮擦傷，左第三腳趾近端趾骨骨折、右耳廓挫傷、背
    部、頸部、雙肘、左臂、雙膝、下唇、右臂及胸部多處挫傷
    、左臉挫傷等傷害乙節，業據提出亞東紀念醫院診字第0970
    002582號診斷證明書影本1 紙、收據影本4 張及臺灣板橋地
    方法院檢察署97年度偵字第21724 號聲請簡易判決處刑書為
    證，被告3 人並經本院刑事庭各判處拘役50日確定，此有本
    院97年度簡字第10219 號判決1 份在卷可參，是原告此部分
    之主張，堪信為真實。
四、再原告主張被告應負共同侵權行為責任，應賠償原告因此所
    受之財產上及非財產上損害等情，惟為被告所否認，並以前
    揭情詞置辯，是本件爭點為：（一）被告可否主張正當防衛
    而免責？（二）原告得請求被告賠償之金額為何？（三）被
    告抗辯原告就發生本件傷害與有過失，是否有理由？茲分述
    如下：
（一）查被告雖辯稱係因原告先行挑釁欲毆打被告乙○○，並持
      續進逼攻擊毆打被告3 人，被告為免受傷始出手自衛等語
      ，惟按正當防衛必須對於現在不法之侵害始得為之，侵害
      業已過去，即無正當防衛可言。至彼此互毆，又必以一方
      初無傷人之行為，因排除對方不法之侵害而加以還擊，始
      得以正當防衛論。故侵害已過去後之報復行為，與無從分
      別何方為不法侵害之互毆行為，均不得主張防衛權（最高
      法院30年上字第1040號判例可資參照）。則查，本件兩造
      就肢體衝突之情形，參諸臺灣板橋地方法院檢察署檢察官
      於偵查中就現場錄影帶進行勘驗之內容為：原告自鐵灰色
      小客車左側衝向被告乙○○，訴外人丙○○抱住原告阻擋
      ，但原告仍與被告乙○○發生扭打，被告丁○○、甲○○
      也跑至被告乙○○之身旁出手阻擋原告之拳頭，數人拉住
      原告，其後一群人因相互推擠均摔倒在地…嗣見被告丁○○用手環繞架住原告脖子，並用力擺脫他人勸阻，致被告
      丁○○與原告均跌倒於馬路中央，被告丁○○站身後，又
      朝倒在地上之原告攻擊，被告丁○○又上前要打原告，被
      眾人勸阻，此時被告甲○○似有舉腳踹原告，被告丁○○
      又向前要出手打原告，原告起身後與被告乙○○、丁○○
      發生拉扯…被告丁○○出手打原告，原告向前要打被告乙○○，一群人站在2人間要勸阻，被告丁○○從原告旁出
      拳打原告，被告甲○○亦出一拳打原告之後腦勺，被告丁○○追著原告再出拳打原告等情，有勘驗筆錄影本1 份附
      於偵查卷可稽，復參以卷內之案發現場相片，原告與被告
      係扭打在地，俱徵被告與原告確曾互毆，且兩造所為均逾
      排除不法侵害之需，自難認被告與原告互毆，致原告身體
      受有傷害之行為屬正當防衛，從而被告抗辯毆打原告係行
      使正當防衛之權利，尚屬無據。
（二）按因故意或過失，不法侵害他人之權利者，負損害賠償責
      任；又不法侵害他人之身體或健康者，對於被害人因此喪
      失或減少勞動能力或增加生活上之需要時，應負損害賠償
      責任；不法侵害他人之身體、健康者，被害人雖非財產上
      之損害，亦得請求賠償相當之金額，民法第184 條第1項
      前段、第193 條第1 項、第195 條第1 項分別定有明文。
      經查，被告3 人共同毆打原告，致原告受有頭部創傷頭皮
      擦傷，左第三腳趾近端趾骨骨折、右耳廓挫傷、背部、頸
      部、雙肘、左臂、雙膝、下唇、右臂及胸部多處挫傷、左
      臉挫傷之傷害，應成立故意共同侵權行為，茲將原告請求
      賠償之金額分述如下：
  １、手錶損害部分：
      原告主張其手錶因遭被告扭打以致手錶掉落地面，造成錶
      面受損，被告應連帶賠償修理費用14,510元等語，被告則
      以前開情詞置辯，則按因「犯罪」而受損害之人，始得於
      刑事訴訟程序附帶提起民事訴訟，此觀刑事訴訟法第487
      條第1 項之規定自明。查本院97年度簡字第10219 號刑事
      案件中，認定被告僅有故意傷害原告身體之犯行，並無毀
      損犯行，有前開刑事判決書1 份在卷足憑，故原告主張因
      被告之犯罪而受有手錶毀損14,510元，顯非因被告犯罪所
      生之損害，依上開規定，自不得於刑事訴訟程序中附帶提
      起民事訴訟，原告此部分之請求，於法不合，不應准許。
  ２、醫療費用部分：
      原告主張其因被告共同侵權行為，支出醫療費用4,913元
      ，請求被告連帶賠償等語，並提出醫療費用單據影本4張
      為證，且為被告所不爭執，故原告請求醫療費用4,913元
     ，洵屬有據，應予准許。
  ３、喪失勞動能力減損部分：
      原告主張其因本件侵權行為致1個月無法工作，其以投顧
      公司負責人及分析師為業，每月收入59,220元，爰請求被
      告賠償1 個月之薪資金額59,220元等語，被告則抗辯原告
      僅為皮肉傷，未達不能工作之程度，且原告於事發隔日即
      已正常上班等語。則查，原告因被告本件侵權行為係受有
      頭部創傷頭皮擦傷，左第三腳趾近端趾骨骨折、右耳廓挫
      傷、背部、頸部、雙肘、左臂、雙膝、下唇、右臂及胸部
      多處挫傷、左臉挫傷等傷害，業據提出上開診斷證明書為
      證，而經本院向財團法人亞東紀念醫院函詢之結果，該院
      係覆以原告修養1 週至10天，應能繼續從事投資顧問公司
      負責人及分析師之工作等語明確，此有該院98年7 月20日
      亞歷字第0986410421號函1 件在卷可參，應認原告因本件
      侵權行為，係受有10日不能工作之損害，至逾10日部分，
      因原告未舉證證明確有逾10日不能從事投資顧問負責人及
      分析師工作之情事，自難為有利原告之認定。至被告雖辯
      稱原告事發隔天即已上班，惟既未舉證以實其說，是被告
      上開所辯，尚不足採。次查，原告從事投資顧問公司負責
      人及分析師之工作，每月薪資59,220元，已如前述，並為
      被告所不爭執，故原告10日不能工作之損害於19,740元（
      計算式：59,220元/30 日x10 日＝19,740元）之範圍內，
      應予准許，至逾此部分之請求，尚無理由，自應予駁回。
  ４、非財產上損害部分：
      原告主張無辜遭被告共同毆打傷害，除受傷部位疼痛難堪
      ，後續尚須依醫生指示追蹤治療傷勢，須耗費之時間及金
      錢甚難估計，況原告與被告為鄰居，至今出入家門仍有恐
      懼不安，爰請求被告賠償非財產上損害賠償600,000元等
      語，被告則以前開情詞置辯。則按慰藉金係以精神上所受
      無形之痛苦為準，非如財產損失有價額可以計算者，究竟
      如何始認為相當，應審酌被害人之受傷情形，其與加害人
      之地位、身分、經濟能力及被害人所受痛苦之程度暨其他
      一切情事，以定其數額。查本件兩造僅因會車時產生口角
      ，發生肢體衝突，致原告受有上開傷害，本院審酌兩造之
      教育程度、社會地位、經濟狀況、原告受傷情形及因被告
      本件侵權行為所受之痛苦程度等一切情狀，認原告請求非
      財產上損害600,000 元尚屬過高，應予核減為30,000元，
      方稱允適。
  ５、從而，原告得請求被告賠償醫療費用4,913 元、喪失勞動
      能力減損之損害19,740元及非財產損害30,000元，共計
      54,653元。
（三）又按損害之發生或擴大，被害人與有過失者，法院得減輕
      賠償金額或免除之，民法第217 條固定有明文，惟所謂被
      害人與有過失，必須其行為與加害人之行為，為損害之共
      同原因，而其過失行為並為有助成損害之發生或擴大之行
      為者，始屬相當；雙方互毆乃雙方互為侵權行為，與雙方
      行為為損害之共同原因者有別，無民法第217 條過失相抵
      原則之適用（最高法院74年度台上字第342 號判決、68年
      台上字第967 號判例意旨可資參照）。查被告固另抗辯本
      件糾紛起因於原告停車不當且先行挑釁，後又欲毆打被告
      ，被告始出手防衛，原告自屬與有過失等語，惟查兩造因
      會車發生口角衝突，縱原告有言語挑釁行為，僅係引發被
      告毆打之動機，並非本件損害之共同原因至明，是被告辯
      以原告先行挑釁與有過失等語，自屬無理由。又本件既係
      因雙方爭執所發生之互毆行為，原告因被告之故意傷害行
      為致身體受有傷害，俱如前述，是此故意之侵權行為，揆
      諸前揭說明，自無民法第217 條過失相抵之適用，被告此
      部分之抗辯，尚無可採。
五、綜上所述，本件被告3人應成立共同侵權行為，原告自得請
    求被告連帶賠償並請求被告給付自起訴狀繕本送達翌日起之
    法定遲延利息。故原告依侵權行為法律關係，請求被告3人
    連帶給付54,653元，及自起訴狀繕本送達翌日即被告丁○○
    自97年12月17日起、被告甲○○、乙○○均自97年12月29日
    起，均至清償日止，按週年利率5 ％計算之利息之部分，為
    有理由，應予准許，至原告其餘逾此數額之請求部分，則無
    理由，應予駁回。
六、兩造均陳明願供擔保，請求宣告假執行及免為假執行，經核
    原告勝訴部分所命給付之金額未逾50萬元，依民事訴訟法第
    389條第1項第5款之規定，應由法院依職權宣告假執行，故
    自毋庸命原告供擔保而逕由本院依職權宣告之；至被告上開
    陳明，核與法律之規定相符，爰酌定相當擔保金額准許之。
    惟原告敗訴部分，其假執行之聲請已失所附麗，應併予駁回
    。
七、結論：原告之訴為一部有理由、一部無理由，依民事訴訟法
    第79條、第85條第2項、第389條第1項第5款、第392條第2項
    ，判決如主文。
中    華    民    國    98    年    8     月    28    日
                  民事第三庭    法  官  邱靜琪
以上正本係照原本作成
如對本判決上訴，須於判決送達後20日內向本院提出上訴狀
中    華    民    國    98    年    8     月    28    日
                                書記官  鄭美莉


司法院資訊處製作；財團法人民間司法改革基金會備份。
